臺灣臺中地方法院臺中簡易庭民事判決
110年度中簡字第1164號
原      告  許敬恒  

被      告  金優利旅行社有限公司

法定代理人  羅至方  


上列當事人間請求返還價金事件，經本院於民國110年10月15日
言詞辯論終結，判決如下：
    主    文
一、被告應給付原告新臺幣154,000元，及自民國110年1月21日
    起至清償日止，按年息百分之5計算之利息。
二、原告其餘之訴駁回。　　
三、訴訟費用新臺幣1,660元由被告負擔。
四、本判決原告勝訴部分得假執行。　　　　
    事 實 及 理 由
一、原告主張：原告前與訴外人徐芳玉、許肇平及蔡佳樺規劃於
    民國109年5月份前往土耳其旅遊，訴外人徐芳玉即於108 年
    12月11日以通訊軟體LINE向被告公司之承辦人員即訴外人廖
    妍蓁訂購可樂旅遊推出之「醉愛土耳其，熱氣球升空11日遊
    」，每人團費為新臺幣（下同）58,000元（含稅簽），並於
    同年12月13日起陸續由原告、許肇平及蔡佳樺分別以刷卡方
    式給付被告154,000元、20,000元及58,000元（本件標的是
    原告與徐芳玉、許肇平與被告成立之旅遊契約；徐芳玉、許
    肇平業已將對於被告的債權讓與給原告）。嗣因新冠肺炎疫
    情之故未能成行，原告曾於109年8月間向被告要求退款，被
    告卻以廖妍蓁因案入監服刑，待被告前往探監詢問細節後，
    再與原告洽談後續退費事宜云云推託。然被告迄未處理，後
    於109年11月19日由中華民國旅行業品質保障協會調解仍無
    所果，為此，爰依解除契約後之回復原狀請求權，提起本件
    訴訟，並聲明：被告應給付原告154,000元，及自109年12月
    15日起至清償日止，按年息百分之5計算之利息。
二、被告則以：原告係與訴外人廖妍蓁簽訂旅遊契約，而非與被
    告簽訂旅遊契約，廖妍蓁與被告僅為靠行關係，故原告並非
    刷卡給伊給付團費。又原告所報名之旅遊團非由被告開團，
    伊後來去查證可樂旅遊，可樂旅遊說此團未達基本人數未成
    團，也沒有定團，且原告有退刷之情事，被告懷疑原告是刷
    卡換現金，被告實為受害者，已對廖妍蓁提告現由臺中地方
    檢察署偵查中等語資為抗辯。並聲明：原告之訴駁回。
三、得心證之理由
  ㈠原告主張其與訴外人徐芳玉、許肇平及蔡佳樺規劃於民國109
    年5月份前往土耳其旅遊，徐芳玉於108 年12月11日以通訊
    軟體LINE向廖妍蓁訂購可樂旅遊推出之「醉愛土耳其，熱氣
    球升空11日遊」，每人團費為58,000元（含稅簽），原告、
    許肇平及蔡佳樺分別以刷卡方式給付被告154,000元、20,00
    0元及58,000元。嗣因新冠肺炎疫情之故未能成行，原告曾
    於109年8月間向被告要求退款，被告迄未退款，並經調解無
    果等情，業據原告提出LINE通訊軟體對話紀錄、信用卡付款
    單、信用卡授權書、華民國旅行業品質保障協會旅遊糾紛調
    處紀錄表等件為證，而被告對於原告主張之事實，於本院言
    詞辯論期日時並未爭執，視同自認，原告主張之事實，自堪
    信為真實。惟原告主張系爭行程之旅遊契約存在於兩造間，
    被告應退還原告2人團費，則經被告否認在卷，並以前詞置
    辯。故本件應審究之爭點厥為：兩造間有否旅遊契約關係之
    存在？兩造間之旅遊契約倘存在，原告請求被告返還原告團
    費各154,000元有無理由？
  ㈡按旅遊契約係指旅遊營業人提供有關旅遊服務給付全體於旅
    客，而由旅客支付旅遊費用之契約。而發展觀光條例第29條
    規定：「旅行業辦理團體旅遊或個別旅客旅遊時，應與旅客
    訂定書面契約。前項契約之格式、應記載及不得記載事項，
    由中央主管機關定之。旅行業將中央主管機關訂定之契約書
    格式公開並印製於收據憑證交付旅客者，除另有約定外，視
    為已依第一項規定與旅客訂約。」。又旅行業管理規則第24
    條第1項前段及第2項、第4項規定：「旅行業辦理團體旅遊
    或個別旅客旅遊時，應與旅客簽定書面之旅遊契約。」、「
    團體旅遊文件之契約書應載明下列事項，並報請交通部觀光
    局核准後，始得實施同條。」、「旅行業將交通部觀光局訂
    定之定型化契約書範本公開並印製於旅行業代收轉付收據憑
    證交付旅客者，除另有約定外，視為已依第一項規定與旅客
    訂約。」交通部為規定旅遊契約必須記載之事項，及免各旅
    行社就此等旅行契約需一一報請核准之麻煩，除於上開規則
    第23條第2項，列舉旅遊契約必備之內容，並據此訂定「國
    外旅遊定型化契約應記載及不得記載事項」，而於88年5月1
    8日以交路88（一）字第04164號公告發布，又於93年11月5
    日修正「國外旅遊定型化契約書範本」。同上規則第27條並
    規定：「甲種旅行業代理綜合旅行業招攬第三條第二項第五
    款業務，或乙種旅行業代理綜合旅行業招攬第三條第二項第
    六款業務，應經綜合旅行業之委託，並以綜合旅行業名義與
    旅客簽定旅遊契約。前項旅遊契約應由該銷售旅行業副署。
    」故旅遊契約關係原則依法係成立在綜合旅行社與旅客間，
    雖多會訂定書面契約，且按契約當事人約定其契約須用一定
    之方式者，在該方式未完成前，推定其契約不成立，固為民
    法第166條所明定，但當事人約定其契約須用一定之方式，
    有以保全其契約之證據為目的者，亦有為契約須待方式完成
    始行成立之意思者，同條不過就當事人意思不明之情形設此
    推定而已，若當事人約定其契約須用一定方式，係以保全契
    約之證據為目的，非屬契約成立之要件，其意思已明顯者，
    即無適用同條規定之餘地（最高法院28年滬上字第110號判
    例意旨參照）。又按關於旅遊契約之締結，民法未設特別規
    定，自因要約與承諾而成立，在一般情形，旅客係基於旅遊
    營業人之廣告、宣傳文件、旅遊目錄或說明書而獲得有關旅
    遊之資訊，據此而向旅遊營業人為要約，並經旅遊營業人之
    承諾，始能成立旅遊契約，至於旅客之要約與旅遊營業人之
    承諾，則不問其係以書面或口頭為之，均無不可，故民法上
    旅遊契約為不要式契約甚明。雖發展觀光條例第29條第1項
    、旅行業管理規則第23條第1項等另定有旅行業者應與旅客
    訂立書面契約之規定，然就目前旅遊營業人辦理團體旅遊或
    個別旅客旅遊之實務觀之，未依上開規定訂立書面契約極多
    ，如將之解為契約尚未成立，旅客即不得主張契約上之權利
    ，反而將使旅客陷於不利之地位，自有未妥，是學者通說見
    解以為上開發展觀光條例及旅行業管理規則之規定，僅係證
    據之保全方法而已，並非旅遊契約之成立要件，故非要式契
    約。端賴約定之雙方是否已就旅遊之地點、日期、內容、交
    通、住宿、金額、保險等重要事項進行討論約定、達成合意
    ，而為認定。
　㈢本件原告主張已依國外旅遊定型化契約書之約定將團費154,0
    00元給付予被告完畢，故兩造間成立旅遊契約，為被告所否
    認。經查，證人即招攬訂立系爭行程旅遊契約之人廖妍蓁於
    本院審理中結證稱：「（提示支付命令卷第35至39頁，是否
    你承辦？）是」、「（你跟被告何關係？）僱傭關係，我在
    被告公司上班」、「（對原告指稱你跟他是靠行關係？）我
    們是靠行的方式，是靠行，但我的帳全部經過公司」、「（
    你與被告間怎麼計算你的收入？）我在被告公司我的刷卡入
    公司，我們有一些支出費用，會從刷卡那邊直接支付，如果
    有溢出的話會給我，每個月要繳權利金給他，我們應該算是
    契約合作，不是僱傭」、「（提示支付命令卷第13至16、18
    至33頁ＬＩＮＥ對話紀錄，是否看過？）是我與原告、原告太太
    的對話內容」、「（你有確實以被告的名義跟原告簽約，還
    是只是介紹有被告這家公司，而是由你與原告簽約？）我是
    用金優利旅行社有限公司的名義與原告簽這個契約，介紹這
    個行程。契約是成立在金優利旅行社有限公司與原告間，我
    只是業務代表」、「（58000元是何人決定？）原告太太跟
    我認識很久，我們談好58000元的費用」、「（58000元有無
    得到公司授權？）沒有，業務接團體，是直接從可樂旅遊給
    我們的價錢，就直接給客人」等語（見本院卷第126至128頁
    ），足見證人廖妍蓁確實任職於被告公司，且系爭行程旅遊
    契約係以被告名義招攬，當時就旅遊行程之地點、日期、內
    容、將與可樂併團等細節均已確定，僅係尚未支付定金予可
    樂旅行社，原告以刷卡方式給付團費之對象亦係被告，系爭
    行程之旅遊契約應已成立在兩造間甚顯。證人廖妍蓁與被告
    間就信用卡之拆帳分配約定及給付予上游公司之金額，為被
    告與證人廖妍蓁間之內部關係，與原告無涉，原告亦無從知
    悉，雖證人廖妍蓁亦證稱其與被告公司是靠行關係，但帳全
    部經過公司等語（見本院卷第127頁），惟此亦屬證人廖妍
    蓁與被告間之內部作業方式，實難據此認定一般消費者能有
    此認知，而承擔前開內部關係約定下之責任。故系爭行程旅
    遊倘因疫情未能成行，其退費應由當初收費之被告以刷退方
    式退還原告，至於其後費用連同其他筆旅遊費用則應由被告
    與證人廖妍蓁進行內部之結算，此與以現金給付團費之處理
    方式尚有不同，應堪認定。且衡情，原告刷卡給付團費之對
    象既為被告公司，被告公司又已收取證人廖妍蓁之權利金，
    目前原告交付之團費亦尚未用以支付上游履行社之費用，此
    即屬被告應負擔之內部風險，當無轉嫁予消費者即原告之理
    ，故應由被告負責將原告已付之團費刷退返還予原告，再由
    被告自行與證人廖妍蓁結算，始符事理。本院參以上情，及
    原告確已收受系爭行程之規劃文件、契約書，於109年2月刷
    卡給付被告154,000元完畢，有被告公司之信用卡付款單、L
    ine對話紀錄翻拍照片、行程介紹網頁翻拍照片等在卷可稽
    （見司促卷第13至45頁），被告復未爭執，依本院調查證據
    之結果，堪認系爭行程旅遊契約應係存在於兩造間，上開原
    告之主張應屬可採。至於被告向原告收取旅遊費用後，有無
    將款項轉交予廖妍蓁，係被告依其與廖妍蓁間之靠行契約履
    行契約義務之問題，基於債之相對性，被告尚不得以此為由
    拒絕退還原告旅遊費用。
　㈣被告雖辯稱原告所報名之旅遊團非由被告開團，且原告有退
    刷之情事，被告懷疑原告是刷卡換現金云云。惟證人廖妍蓁
    證稱：「（對被告指稱你有跟你的客戶（包含原告）進行刷
    卡退現金的行為，有何意見？）我沒有做這項事情。這件確
    實有開訂金給可樂旅遊，是因為疫情才取消」、「（這幾筆
    款項有無退刷？）還沒」、「（為何被告指稱你在蔡佳樺的
    款項，被告發現後你有向台新銀行退刷？）沒有印象」、「
    （提示支付命令卷第39頁，為何有台新銀行銷貨退回的資料
    ？）原告有重覆刷，所以退重覆刷的」、「（為何會有溢繳
    刷退的情形？）當時是傳真刷卡，是不小心重覆刷，後來原
    告收到帳單告訴我是重覆的，後來核對後，才把那一筆刷退
    」等語（見本院卷第126至128頁），已難認被告辯稱原告係
    以刷卡換現金之辯解有據，且被告就原告刷卡後有拿到現金
    乙節復未能舉證以實其說，自無從為有利於被告之認定，是
    認原告確已繳納本件旅遊契約之旅遊費用
  ㈤再依原告與廖妍蓁之對話紀錄，可知原告所報名參加之上開
    土耳其旅遊行程之旅遊期間為109 年5 月份。而我國衛生福
    利部於109 年1 月15日以衛授疾字第1090100030號公告新增
    「嚴重特殊傳染性肺炎」為第五類法定傳染病，於109 年3 
    月21日將土耳其旅遊警示提升至第三級警告，亦即民眾應避
    免至當地所有非必要旅遊，而此情形迄至本院言詞辯論終結
    時仍無改變，被告就本件旅遊契約顯有不能履約之情事。雖
    被告未能履行本件旅遊契約係因疫情之故，此非可歸責於被
    告之事由，而兩造間就此並無約定被告應如何辦理退費，惟
    參照交通部觀光局公告之參團旅客依疫情等級解約退費原則
    ，被告應依國外旅遊定型化契約第14條之規定辦理退費：「
    因不可抗力或不可歸責於雙方當事人之事由，致本契約之全
    部或一部無法履行時，任何一方得解除契約，且不負損害賠
    償責任。前項情形，乙方應提出已代繳之行政規費或履行本
    契約已支付之必要費用之單據，經核實後予以扣除，並將餘
    款退還甲方。任何一方知悉旅遊活動無法成行時，應即通知
    他方並說明其事由；其怠於通知致他方受有損害時，應負賠
    償責任」，故被告應退費之金額為旅遊費用扣除必要費用（
    含行政規費），本院認為此退費標準尚屬合理。而本件被告
    既未能舉證證明其有何必要費用之支出，則原告請求被告退
    還全部旅遊費用，亦無不當。而兩造間之系爭行程旅遊契約
    已經解除，且被告迄未提出有代繳行政規費或履行本契約已
    支付之必要費用之單據，則原告依系爭行程旅遊契約第14條
    第2項之約定，請求被告返還團費154,000元，為有理由，應
    予准許。
  ㈥末按給付有確定期限者，債務人自期限屆滿時起，負遲延責
    任；給付無確定期限者，債務人於債權人得請求給付時，經
    其催告而未為給付，自受催告時起，負遲延責任；其經債權
    人起訴而送達訴狀，或依督促程序送達支付命令，或為其他
    相類之行為者，與催告有同一之效力，民法第229條第1項、
    第2項定有明文。遲延之債務，以支付金錢為標的者，債權
    人得請求依法定利率計算之遲延利息；但約定利率較高者，
    仍從其約定利率；應付利息之債務，其利率未經約定，亦無
    法律可據者，週年利率為百分之5，民法第233條第1項、第2
    03條亦分別明定。查本件原告對被告請求之解除契約後返還
    價金之債權，核屬無確定期限之給付，既經原告起訴而於11
    0年1月20日合法送達起訴狀繕本予被告，有送達證書1份在
    卷足佐（見司促卷第73頁），被告迄未給付，則自送達起訴
    狀繕本之翌日起，當應負遲延責任。原告請求自起訴狀繕本
    送達被告翌日即110年1月21日起，按週年利率百分之5計算
    之法定遲延利息，核無不合，應予准許。逾此部分之請求（
    即109年12月15日至110年1月20日之法定遲延利息），應屬
    無據。
四、綜上所述，原告依系爭旅遊契約之約定，請求被告給付154,
    000元，及自110年1月21日起至清償日止，按週年利率5%計
    算之遲延利息，為有理由，應予准許。逾此部分之請求，則
    屬無據，應予駁回。
五、本件事證已臻明確，兩造其餘攻擊防禦方法及舉證，與判決
    結果不生影響，爰不再逐一論述。
六、本件原告係依民事訴訟法第427條第1項規定適用簡易訴訟程
    序，所為被告敗訴之判決，原告勝訴部分依同法第389條第1
    項第3款規定，法院應依職權宣告假執行。
七、訴訟費用負擔之依據：民事訴訟法第79條。　　
中　　華　　民　　國　　110 　年　　11　　月　　12　　日
                      臺灣臺中地方法院臺中簡易庭
                                  法　官　張清洲
以上為正本係照原本作成。
如不服本判決，應於送達後20日內，向本院提出上訴狀並表明上
訴理由，如於本判決宣示後送達前提起上訴者，應於判決送達後
20日內補提上訴理由書（須附繕本）。如委任律師提起上訴者，
應一併繳納上訴審裁判費。
中　　華　　民　　國　　110 　年　　11　　月　　12　　日
                                  書記官  何惠文